【裁判字號】    89,保險上,14
【裁判日期】    900529
【裁判案由】    給付保險金
【裁判全文】
臺灣高等法院高雄分院民事判決  八十九年度保險上字第一四號
    上  訴  人    乙○○
    法定代理人    甲○○
右當事人間請求給付保險金事件，上訴人對於中華民國八十九年四月二十九日台灣高
雄地方法院八十八年度保險字第二十四號第一審判決提起上訴，本院判決如左：
    主      文
上訴駁回。
第二審訴訟費用由上訴人負擔。
    事實及理由
一、上訴人起訴主張：其子遲富元於民國（下同）八十七年九月廿四日與被上訴人簽
    訂終身壽險契約，嗣遲富元於八十八年一月十七日因舌癌死亡（按：直接引起死
    亡之疾病為舌癌，其他對於死亡有影響之疾病為肝硬化；見一審卷十四頁），上
    訴人為第一順位受益人，乃向被上訴人申請理賠，詎被上訴人於八十八年三月一
    日寄發存證信函與上訴人，略稱遲富元於投保時違反告知義務，解除保險契約，
    惟遲富元係於八十七年十二月六日經榮總診治、檢查，始知罹患口咽腔癌，遲富
    元並未違反告知義務，被上訴人解除契約為不合法，上訴人自得依保險契約訴請
    被上訴人給付保險金新台幣（下同）二百萬元及其遲延利息。並聲明求為將原判
    決廢棄，命被上訴人給付上訴人二百萬元及自起訴狀繕本送達翌日起至清償日止
    ，按週年利率百分之五計付利息之判決。
二、被上訴人則以：被保險人遲富元於投保時，明知患有舌頭腫瘤，卻仍於被保險人
    告知事項之書面詢問中，均告以無任何疾病或診療，已然違反投保時之告知義務
    ，被上訴人於受理理賠申請時，查知上情，即依法去函解除系爭保險契約，被上
    訴人自無給付保險金之義務等語，資為抗辯。並聲明求為駁回對造上訴之判決。
三、兩造不爭執之事實
  (一)上訴人之子遲富元於八十七年九月廿四日，自為要保人兼被保險人，向被上訴人
    投保紐約人壽終身壽險，保單號碼為ＬＴＣＡ００三０一七號，依保險契約條款
    約定，被保險人若於保險契約有效期間內身故，應給付保險金二百萬元，上訴人
    為前開保險契約之第一順位受益人，惟被保險人遲富元於八十八年一月十七日因
    舌癌死亡後，上訴人向被上訴人申請保險金時，為被上訴人於八十八年三月一日
    以存證信函通知遲富元之全體繼承人，因遲富元違反據實告知義務而表示解除保
    險契約，為兩造所不爭執，並有美商紐約人壽保險股份有限公司台灣分公司要保
    書影本、紐約人壽終身壽險契約條文影本、死亡證書及存證信函影本附卷為證（
    原審卷第七至十七頁）。
  (二)遲富元於投保系爭終身壽險時，所提要保書所載書面詢問內容，均載明被保險人
    遲富元於投保前二個月內並無任何治療記錄，五年內亦未曾因癌症、腫瘤等疾病
    而接受醫師治療，有要保書在卷足稽（原審卷第九頁），復為兩造所不爭執。
  (三)八十七年九月三日遲富元曾前往許國庭耳鼻喉科就診，八十七年十二月則因吐血
    而前往行政院國軍退除役官兵輔導委員會高雄榮民總醫院（以下簡稱高雄榮總）
    住院就醫，於八十八年一月十四日復因口腔出血前往財團法人長庚紀念醫院高雄
    分院（以下簡稱高雄長庚）急診、住院診治，嗣於八十八年一月十七日因舌癌死
    亡，為兩造所不爭。並有許國庭耳鼻喉科診療紀錄單、診斷證明書影本各乙份（
    原審卷第八九、九十頁）、高雄榮總病歷影本（原審卷第四七、四八頁）、高雄
    長庚病歷影本（原審卷第五七至七九頁）附卷。
四、兩造所爭執者為：遲富元於投保時，是否違反保險法第六十四條第一項、第二項
    據實告知之義務，足以變更或減少保險人對於危險之估計？經查：
  (一)被保險人遲富元所罹患之舌癌為口腔癌之一種，而嚼檳榔為導致口腔癌的重要因
    素之一，除嚼檳榔外，菸酒亦與口腔癌有密切關係，若同時有嚼檳榔、吸菸及飲
    酒等習慣者，其罹患口腔癌的危險性將更加增加。口腔癌通常係在長期嚼食檳榔
    、或吸紙菸、菸斗之後，慢慢發生。而口腔內部或週圍發現腫脹、硬塊、白色脫
    屑的斑塊、或長久不能治癒的潰爛、或口腔附近部位痲木或疼痛、或有口腔內不
    明原因流血反覆發生，均係罹患口腔癌的先期信號。口腔癌，甚至其癌前變化，
    很容易由自己檢查而早期發現，通常口腔癌初期不痛不癢，但癌卻不停地進行，
    所以千萬不能拖延時日。依口腔癌之臨床症狀分期，當頸部淋巴結轉移的數目超
    過一個（不論是在原發病灶的同側、對側或兩側都有）時，即屬第四期的口腔癌
    ，估計口腔癌若能早期（第一、二期）診斷並接受正規適當之治療，其三年的存
    活率為百分之七十二，五年的存活率為百分之六十，若係晚期（第三、四期），
    則存活率將分別降為百分之三十，有高雄醫學大學附設中和紀念醫院所提供，關
    於舌癌之醫學資料附卷可參（本院卷第三九至四六頁）。
  (二)本院依上訴人之聲請，訊問證人即高雄榮總醫師徐瑞宏，認其帶病歷至本院證
    陳：八十七年十二月六日遲富元住院時，係由伊擔任主治醫師，遲富元係酒精肝
    硬化病人，一直都在一般診所治療，過去四年曾吐血六次，但均未特別做診斷，
    這次他因頭痛、喉嚨痛、吞嚥困難已四個月左右，在一般診所都只做止痛之治療
    ，因吐血才到榮總急診室，在急診室發覺他的舌頭有一個腫瘤，後來為確定腫瘤
    的範圍及出處，又做了胃鏡、電腦斷層等檢查，當時他的口腔腫瘤已經擴散至兩
    側頸部與淋巴結，由於病人肝硬化，肝功能不好，不能做化學治療，所以是屬於
    比較末期的疾病。至於吐血的原因則是因胃潰瘍而吐血。依病歷記載，病人自述
    其每天喝米酒二瓶，喝了二十年，依醫學上的經驗，每日涉及酒精八十克，達十
    年就會造成肝硬化，依其病史，他吞嚥困難的情形應該有四個月以上，依病歷記
    載，病人原來只是在診所看病，他有吃檳榔的習慣，他說已經戒掉三年，並說四
    個月以前有喉嚨痛、吞嚥困難的情形等語（本院卷第一二四至一二八頁）。由上
    開證詞可知，遲富元有嚼檳榔及每天喝酒米酒二瓶達二十年的習慣，本身即屬罹
    患口腔癌之高危險群，伊自八十三年起即有吐血症狀，四年來曾吐血六次，八十
    七年八月時並已出現吞嚥困難等口腔癌之病徵，八十七年十二月遲富元前往高雄
    榮總就醫時，其口腔腫瘤已擴散至兩側頸部與淋巴結，是口腔癌末期病患。由於
    口腔癌係因患者長期嚼食檳榔、吸菸之後慢慢發生，而口腔癌之自我檢查十分容
    易，遲富元長久以來即為吐血、喉嚨痛、吞嚥困難等症狀所苦已如前述，衡度常
    理，遲富元於八十七年九月廿四日投保壽險前，對其身體狀況不佳自有相當之瞭
    解，委無疑問。按保險契約乃最大善意之契約，遲富元於投保時，即明知自己有
    長期酗酒及嚼檳榔之習慣，並反覆發生口腔內不明原因之流血症狀，及吞嚥困難
    等情形，顯已罹患舌癌，卻仍諱疾忌醫，故意隱匿其病情，未據實說明。按，口
    腔癌早期發現並施以正規治療之存活率雖高達百分之七十二，惟在未接受治療的
    情況下，晚期口腔癌患者之存活率則遽降至百分之三十，已有前開醫學資料附卷
    可參，故被保險人遲富元前開故意隱匿病情之行為，顯已足以變更或減少保險人
    對於危險之估計，此再徵之被保險人於訂約後之三個多月即因上開末期之疾病而
    死亡，益徵明確。
五、被保險人遲富元於投保時確有故意隱匿其罹患舌癌之病情，未據實說明，足以變
    更或減少保險人（即被上訴人）對危險之估計，已如前述，被上訴人自得依保險
    法第六十四條第二項解除契約。被上訴人於受理上訴人申請給付保險金後，向醫
    院查詢得悉被保險人有上開原因，隨即於八十八年三月一日，以存證信函向被保
    險人遲富元之全體繼承人為解除契約之意思表示（原審卷第十五至十七頁），距
    保險契約成立之時（八十七年九月廿四日）並未滿二年，被上訴人解除契約之意
    思表示為合法有效，系爭保險契約既經解除，被上訴人自不負給付保險金之義務
    。被上訴人抗辯被保險人投保時違反據實說明之義務，保險契約業經合法解除，
    要屬可採。從而，上訴人本於保險契約請求被上訴人給付保險金二百萬元及其遲
    延利息為無理由，不應准許。原審為上訴人敗訴及駁回其假執行聲請之判決，於
    法並無不合。上訴意旨指摘原判決不當，求予廢棄改判，為無理由，應予駁回其
    上訴。又本件爭點所涉之判斷，依上開資料已足供心證之形成，無須其他資料，
    上訴人就許國庭醫師耳鼻喉科診療紀錄，及長庚紀念醫院入院紀錄記載遲富元述
    於八十七年七月即已發覺其舌頭長有腫瘤之真正加以爭執，本院核各該攻防資料
    ，已不影響判決之結果，爰不再予贅論，併此明。
六、據上論結，本件上訴為無理由，依民事訴訟法第四百四十九條第一項、第七十八
    條，判決如主文。
中      華      民      國    九十      年      五      月     二十九   日
                                      臺灣高等法院高雄分院民事第四庭
~B1審判長法官  王錦村
~B2法      官  曾錦昌
~B3法      官  許明進
右為正本係照原本作成。
如對本判決上訴，須於判決送達後二十日內向本院提出上訴狀，其未表明上訴理由者
，應於上訴後二十日內向本院提出上訴理由書（均須按他造當事人之人數附繕本）。
上訴時應提出委任律師或具有律師資格之人之委任狀，並依附註條文規定辦理。
中      華      民      國    九十      年      五      月     三十     日
~B法院書記官  鄭翠芬
附註：
民事訴訟法第四百六十六條之一：
對於第二審判決上訴，上訴人應委任律師為訴訟代理人，但上訴人或其法定代理人具
有律師資格者，不在此限。
上訴人之配偶、三親等內之血親、二親等內之姻親，或上訴人為法人、中央或地方機
關時，其所屬專任人員具有律師資格並經法院認為適當者，亦得為第三審訴訟代理人。
第一項但書及第二項情形，應於提起上訴或委任時釋明之。
                                                                        Ｄ


司法院資訊處製作；財團法人民間司法改革基金會備份。
